【裁判字號】    97,訴,746
【裁判日期】    971231
【裁判案由】    確認通行權存在
【裁判全文】
臺灣彰化地方法院民事判決  97年度訴字第746號
原     告   丙○○
            戊○○
            丁○○
            辛○○
            乙○○○
上開共同
訴訟代理人  甲○○
被      告  庚○○
訴訟代理人  黃明看律師
上列當事人間請求確認通行權存在事件，本院於民國97年12月23
日言詞辯論終結，判決如下：
    主  文
確認原告甲○○對被告共有坐落彰化市○○○段過溝子小段第三
十三地號如附圖所示面積二百八十六平方公尺土地，有通行權存
在。
原告其餘之訴駁回。
訴訟費用新台幣壹萬玖仟零壹拾捌元由原告乙○○○、丙○○、
戊○○、李瑞豔、辛○○各負擔新台幣參仟壹佰柒拾元；原告甲○○、被告各負擔新台幣壹仟伍佰捌拾肆元。
    事實及理由
一、原告主張：坐落彰化市○○○段過溝子小段31、33地號（下
    稱原過溝子小段31、33地號土地）土地2筆原為原告甲○○
    與其弟訴外人李天木共同繼承而來，嗣李天木將其持分售予
    訴外人呂尤素月，而原過溝子小段31地號土地經訴外人呂尤
    素月要求原告甲○○先行撥借3米寬土地湊足6米寬土地，供
    作道路使用以建築房屋，並允諾日後願提供其所有土地作為
    6米寬道路所需區域，以歸還之前所商借之土地。其後原過
    溝子小段31地號土地分割為31地號（呂尤素月所有）、31-4
    地號（原告甲○○所有）、31-2地號（共有），加上已分割
    之同段過溝子小段33地號（呂尤素月所有，下稱系爭33地號
    ）、33-1地號（共有）、33-2地號（原告甲○○所有）。而
    訴外人呂尤素月嗣後出售土地予建商訴外人己○○建屋，經
    其向柯建忠表示分割後之系爭33地號土地需提供原告共同使
    用，並以較低之價格出售系爭33地號土地，業經己○○同意
    。原告甲○○於民國92年3月9日與訴外人即建商己○○簽訂
    合建契約書，約定提供其所有系爭33-1地號，權利範圍1/2
    及系爭33-2地號，權利範圍全部之土地，建造「歐洲之星巴
    黎特區集合住宅」社區共38戶，其中原告部分為19戶，並約
    定完成後伊可取得建物基地9戶（坐落同段33-24至33-32地
    號，B棟，B1-B10）、法定空地、路地登記總面積224坪為原
    則，且約定剩餘1/2部分則供作道路永供雙方共同使用，惟
    建商所委託之代書漏未將系爭33地號土地持分辦理所有權登
    記。惟建商己○○既曾與原告約定將系爭33地號土地供原告
    作為道路共同使用，且依建商與社區住戶買賣土地及房屋銷
    售契約，土地合約書第2條之2約定：「甲方（即購屋住戶）
    購買土地其中作為通道之共同使用部分，甲方同意日後絕無
    妨害他人通行之情形，否則需負法律責任」；另房屋合約書
    第8條約定：「使用規範：1、本房屋使用範圍依政府相關機
    構核發之建築圖說為準，另社區○○○道及各戶一樓前之走
    道均應提供公共使用，不得加裝圍籬或設置障礙物阻礙通行
    」。是其後向己○○購買房屋之人，既已知系爭33地號土地
    系供作道路使用，自應受到上開約定之拘束。詎該社區94年
    完工後，被告庚○○堅持原告等9戶（門牌號碼為彰化市○○○路167巷7-11至7-20號）並無連接道路土地即同段33地
    號（下稱系爭土地）之持分，阻撓原告等進入社區整理房屋
    及遷入，並鼓動其他鄰居更換社區大門門鎖及遙控器。原告
    雖委請彰化市公所調解委員會進行調解，但遭被告拒絕出席
    而無進展。經查，依彰化縣政府於96年12月17日以府建管字
    第0960257201號函稱：「該地號土地業已提供於96彰建管使
    字第32956號使用執照，作為該社區○○設道路使用，該道
    路不得有設置阻礙物或妨害交通之情事」，且依彰化縣建築
    管理自治條例第4條第1、3項規定，系爭33地號、33-3地號
    、33-33地號皆須提供為共同行走道路，若當初有任一產權
    持分者不同意，則此建案無法核准建造，及公寓大廈管理條
    例第16條之規定私設道路不能堆放雜物、設置柵欄、門扇或
    營業使用。惟被告對上開除對彰化縣政府公函不予認同外，
    仍持續阻撓原告進出該社區現行之大門通道（位於系爭土地
    上），而該大門通道為唯一之通行路徑，無鄰近可供通行之
    對外道路，原告自得依民法第789條之規定請求通行系爭33
    地號土地，而否認原告通行權存在之共有人僅被告1人，是
    原告以被告為當事人起訴，並無當事人不適格之問題。並聲
    明：(1)被告應容許原告通行被告共有系爭33地號土地，不得
    設置路障，通行時不得以言語和肢體騷擾，並提供進出大門
    之鎖鑰和遙控器；(2)訴訟費用由被告負擔。
二、被告答辯：系爭土地共有人除被告外尚有28人，依民法819
    條第2項之規定，原告僅請求被告1人容許其自由通行，無訴
    之利益。97年1月4日社區管委會曾開會決議要求原告共同持
    有系爭33地號土地，原告均置之不理。而依房屋買賣契約書
    第8條第2項之規定：「社區○○○道部分，以共同持分方式
    登記，或以個別持有方式登記，均應分擔及提供共同使用部
    分」，是原告應與其他共有人共同持有系爭33地號土地，原
    告提出之土地買賣合約書，被告並未看過。又系爭33號土地
    ，自民國94年4月22日屬訴外人黃彩雲所有，同年5月3日由
    庚○○等29人共同取得，原告未直接自系爭土地取得持分，
    故系爭33地號土地與原告無直接關係，原告之土地為系爭
    33-1地號、33-2地號2筆土地，非由系爭33地號分割得來，
    是依最高法院69年台上字第2672號判決，兩造間並未發生分
    割或讓與行為之行為，則無民法第789條之適用。另兩造間
    無債權債務關係，原告請求被告提供進出大門之鑰匙和遙控
    器，無法律依據及請求權基礎。被告無設置路障、以言語及
    肢體騷擾原告等情事，故原告請求為無理由等語置辯。並聲
    明：(1)原告之訴駁回；(2)訴訟費用由原告負擔。
三、本院之判斷：
  (一)按提起積極確認之訴，祇須主張權利存在者對否認其主張者
    提起，當事人即為適格。否認之人有數人者，除有必須合一
    確定之情形外，無強令原告對否認人全體提起確認之訴之法
    律上理由，最高法院78年度台上字第774號判決可資參照。
    本件確認通行權存在之訴，應以否認原告對系爭土地有通行
    權之共有人為應訴對象即可，非必系爭土地共有人全體為同
    一起訴或應訴為必要，即非固有必要共同訴訟，故原告對系
    爭土地共有人之一之被告提起本件確認之訴，尚無當事人適
    格欠缺之問題。據此，被告辯稱系爭33地號共有人除被告外
    尚有28人，原告僅以其為被告起訴，顯欠缺訴之利益云云，
    殊無可採。
  (二)次按確認法律關係之訴，非原告有即受確認判決之法律上利
    益者，不得提起之，民事訴訟法第247條第1項前段定有明文
    。所謂即受確認判決之法律上利益，係指法律關係之存在與
    否不明確，致原告在私法上之地位有受侵害之危險，而此危
    險得以對於被告之確認判決除去之者而言（最高法院52年臺
    上字第1922號判例意旨參照）。本件原告主張對其所有系爭
    33-24至33-32地號土地之周圍地即系爭33地號土地有通行權
    ，被告有容忍原告通行之必要乙節，然為被告所否認，是原
    告主張對於系爭33地號土地通行權之法律關係是否存在，即
    不明確，致原告私法上之地位有受侵害之危險，且此項不明
    確非不得以確認判決予以排除，是原告提起本件訴訟確認通
    行權存在，非無確認利益。
  (三)本件原告主張其所有系爭33-24至33-32地號共9筆土地之唯
    一通道，須經過被告共有系爭33地號土地，且系爭33地號土
    地，源自原告甲○○所有系爭33-1地號及33-2地號土地合併
    分割而來，而系爭33、33-1、33-2地號土地係自原告甲○○
    所有之彰化市○○○段過溝子小段33地號土地分割得來，現
    原告所有系爭33-24至33-32地號土地分割而導致不能與公路
    有適宜之連絡，而被告為系爭33地號土地之受讓人，原告依
    民法第789條之規定，得請求確認原告就系爭33地號土地有
    通行權存在等語；被告以原告之土地為系爭33-1、33-2地號
    2筆土地，非由系爭33地號土地分割得來，兩造間並未直接
    發生分割或讓與行為之行為，自無民法第789條規定之適用
    等語置辯。
  (四)按「因土地一部讓與或分割，致有不通公路之土地者，不通
    公路土地之所有人，因至公路，僅得通行受讓人或讓與人或
    他分割人之所有地」，民法第789條第1項固有明文。查系爭
    33-24至33-32地號土地均係原告甲○○所有，有上開土地登
    記謄本在卷可查，故除原告甲○○外，其餘原告乙○○○、
    李桂燭、戊○○、李瑞豔、辛○○均非本件上開系爭33-24
    至33-32地號土地之所有權人，渠等依民法第789條規定請求
    確認通行權，尚與前開規定不合，自難准許。次查，設若未
    通行系爭33地號土地，系爭33-24至33-32地號土地所有權人
    即原告甲○○，即無其他聯外道路可供通行，有上開系爭土
    地之地籍圖謄本附卷可參，亦為被告所不爭執，是原告甲○○主張上開系爭33-24至33-32地號土地均屬袋地之情，核屬
    無訛。另查，現行之系爭33地號土地，源於94年4月22日合
    併自原同段過溝子小段33、32-7、32-18、33-1、33-2、
    34-13、37-211、33-44等地號土地分割而來，同時增加同段
    33-24至33-32等地號，此觀卷附土地登記謄本、土地異動索
    引謄本等件自明，亦為兩造所不爭執，足認原告甲○○所有
    系爭33-2 4至33-32地號土地與系爭33地號土地，均分割自
    原同段過溝子小段33地號及上開其他地號土地合併而來無誤
    。被告辯稱：系爭33地號土地與原告無直接關係，原告所有
    系爭33-24至33-32地號土地自系爭33-1地號、33-2地號2筆
    土地分割取得，非由系爭33地號分割得來云云，顯有誤解，
    難為可採。
  (五)又系爭33地號土地分割後，於94年4月22日由訴外人黃彩雲
    取得，嗣於同年5月3日移轉予庚○○及其他共有人等29人共
    同所有，有上開登記謄本、土地異動索引謄本在卷可稽，堪
    認被告共有系爭33地號土地確係輾轉受讓取得。按民法第
    789條之立法意旨，乃因土地所有人讓與土地之一部或分割
    土地時，就其可能造成不能與公路為適宜之聯絡之情形，為
    其能預見而得事先安排，土地所有人不能因自己之讓與或分
    割土地之任意行為，導致對當事人以外之其他土地所有人造
    成不測之損害，此法條所規定之通行權性質上乃土地之物上
    負擔，隨土地而存在，土地所有人將土地分割成數筆，同時
    或先後讓與數人，應仍有該法條規定之適用，並不以不通公
    路土地所有人與受讓人或讓與人或他分割人直接就土地一部
    為讓與或分割結果，而有不通公路土地之情形為限，此觀司
    法院（81）廳民一字第18571號函釋及最高法院89年度台上
    字第756號、88年度台上字第2946號、90年度台上字第1679
    號判決意旨參照。據上開說明，原告甲○○依民法第789條
    之規定請求其得通行分割後之被告共有系爭33地號土地，於
    法核屬允當。被告辯稱兩造間未發生分割或直接讓與行為之
    行為云云，即非足取。
  (六)另原告主張被告於原告通行系爭土地時，有以言語和肢體騷
    擾之情事，並於系爭土地上設置鐵門妨礙原告出入，請求被
    告不得有上開言語、肢體騷擾之情事，並請求被告提供鑰匙
    及遙控器供原告使用云云；為被告否認有前揭事實，並辯稱
    兩造間無權利義務關係，伊無提供鑰匙及遙控器之義務等語
    。然查，原告主張之情，除為被告否認外，亦未能舉出具體
    明確事證，以佐其言為真實，是原告此部分主張，自無可採
    ；雖原告甲○○得通行被告共有系爭33地號土地，且該土地
    上設有電動鐵門一節，亦為兩造所不爭執，可認為真，但該
    鐵門鑰匙、遙控器為私人使用物品，如有使用之必要，應價
    購取得，且被告非該物品負保管義務或提供之人，原告甲○○亦未舉證證明被告有何提供義務之事證，是原告甲○○此
    部分請求，亦無所據，自可採。
  (七)綜上所述，除原告甲○○確認對被告共有系爭第33地號如附
    圖所示面積二百八十六平方公尺土地有通行權存在，為有理
    由，應予准許外，原告其餘請求，於法未符，應予駁回。
四、本件事證已臻明確，兩造其餘之攻擊或防禦方法及事證，經
    本院詳加審酌後，核與本件判決結果不生影響，爰不逐一論
    述，附此敘明。
五、訴訟費用負擔之依據：民事訴訟法第79條、第85條第1項但
    書。
中    華    民    國    97    年    12    月    31    日
                  民事第二庭    法  官  張德寬
附圖：彰化市○○○段過溝子小段第三十三地號面積二百八十六
      平方公尺土地。
以上正本係照原本作成。
如對判決上訴，應於判決送達後20日內向本院提出上訴狀。
中    華    民    國    98    年    1     月    7     日
                                書記官  魏淑美


司法院資訊處製作；財團法人民間司法改革基金會備份。
